臺灣高等法院臺南分院民事判決　99年度上易字第235號
上　訴　人　黃木陸
訴訟代理人　吳炳輝　律師
被 上 訴人　楊貞
上列當事人間請求確認本票債權不存在等事件，上訴人對於中華
民國九十九年七月二十九日臺灣雲林地方法院第一審判決（九十
九年度訴字第二二八號）提起上訴，本院於一百年四月二十六日
言詞辯論終結，判決如下：
      主      文
上訴駁回。
第二審訴訟費用由上訴人負擔。
      事  實  及  理  由
一、上訴人主張：被上訴人夥同訴外人葉素珍、方建智向伊詐稱
    投資房地產可獲利，伊不疑有他，於民國九十七年八月八日
    簽發如附表所示本票一紙（下稱系爭本票），向被上訴人借
    貸一百二十萬元，並由訴外人葉素珍轉交被上訴人及訴外人
    方建智處理；被上訴人係以惡意自葉素珍處取得系爭本票，
    且未給付伊任何款項，其無對價而取得系爭本票，不得享有
    系爭本票權利。詎被上訴人竟以系爭本票向板橋地院聲請本
    票裁定，經板橋地院於九十九年一月十四日以九十九年度司
    票字第二０一號裁定（下稱系爭本票裁定）後，再於同年四
    月二日執系爭本票裁定為執行名義，向雲林地院聲請以九十
    九年度司執字第七四六八號執行事件（下稱系爭執行事件）
    ，對伊為強制執行；惟被上訴人自始並無系爭本票債權，被
    上訴人對伊聲請強制執行，即屬無據。爰求為判決確認被上
    訴人持有系爭本票之債權不存在，系爭執行事件之執行程序
    應予撤銷。原審為伊敗訴判決，尚有未洽，並聲明：(一)原判
    決廢棄。(二)確認被上訴人持有伊簽發如附表所示之本票債權
    不存在。(三)雲林地院九十九年度司執字第七四六八號執行事
    件之執行程序應予撤銷。(四)第一、二審訴訟費用由被上訴人
    負擔。
二、被上訴人則以：上訴人以其簽發之一百二十萬元支票委託訴
    外人陳金笙向伊調現，伊已將款項匯入上訴人指定之帳戶；
    嗣因上訴人恐其簽發之支票屆期無法兌現，兩造於九十七年
    八月八日協議，由伊匯款至上訴人之支票帳戶，使上開支票
    得以兌領而免有退票記錄，上訴人則當場簽發系爭本票交伊
    收執，作為向伊借款之擔保；伊並非以惡意或無對價取得系
    爭本票。上訴人積欠伊之一百二十萬元債務尚未清償，伊執
    系爭本票聲請法院裁定後，聲請執行法院對於上訴人之財產
    為執行，於法並無不合等情詞，資為抗辯；並聲明：(一)上訴
    駁回。(二)第二審訴訟費用由上訴人負擔。
三、上訴人主張：伊於九十七年八月八日簽發系爭本票予被上訴
    人收執，被上訴人其後聲請板橋地院九十九年度司票字第二
    ０一號本票裁定後，於九十九年四月二日執系爭本票裁定為
    執行名義，向雲林地院聲請以系爭執行事件對伊為強制執行
    ，惟執行程序尚未終結等情，除據其提出而為被上訴人所不
    爭之上揭民事裁定、系爭本票影本存卷（參見原審卷第九頁
    至第一一頁）可稽外，並經本院依職權調取上揭執行案卷核
    閱無誤，且為被上訴人所不爭，堪認上訴人之上開主張為真
    實。
四、上訴人另主張：系爭本票係伊向被上訴人借款而交付，惟被
    上訴人並未交付款項，被上訴人以惡意且無對價取得系爭本
    票，不得享有票據權利等語，則為被上訴人否認，並以上情
    置辯；是被上訴人是否以惡意或無對價取得系爭本票？系爭
    執行事件之執行名義成立前，系爭本票債權是否不成立？系
    爭執行事件之執行程序應否撤銷？厥為本件訴訟首應審究之
    爭點。
五、按以惡意或有重大過失取得票據者，不得享有票據上之權利
    。無對價或以不相當之對價取得票據者，不得享有優於其前
    手之權利，票據法第十四條定有明文。所謂以惡意取得票據
    ，不得享有票據上之權利者，係指從無權處分人之手，受讓
    票據，於受讓當時有惡意之情形而言（最高法院六十七年台
    上字第一八六二號判例參照）。所謂無對價或以不相當之對
    價取得票據，不得享有優於其前手之權利者，係指取得票據
    時，並未提出對價，或所提出之對價於客觀上其價值不相當
    者，其前手之權利如有瑕疵（附有人之抗辯），取得人即應
    繼受其瑕疵，人的抗辯並不中斷，如前手無權利時，則取得
    人並不能取得權利之謂。查：
（一）系爭本票係由上訴人簽發，交付予被上訴人收執者，係上
      訴人自陳為真正之事實；依票據法第五條第一項規定，上
      訴人即應依票上所載文義負責。
（二）證人陳金笙於本院審理時到場結證：「第三人葉素珍拿黃
      木陸的支票向我借錢，我再向楊貞調借，這些支票到期
      以後，黃木陸來找我說他沒錢，所以我叫楊貞來。後來
      楊貞把錢先匯到我的帳戶，我再匯到黃木陸的帳戶，讓
      那些支票兌現。楊貞到銀行把錢存好以後，回到我事務
      所後，黃木陸當場開本票給楊貞。」等語明確（參見本
      審卷第七頁反面至第七五頁）。
（三）上訴人前以被上訴人及訴外人葉素珍、方建智等人涉嫌詐
      欺為由，向台北地檢署提出刑事告訴時，於刑事告訴狀中
      自陳：「九十七年八月八日當日有六十萬元及一百二十萬
      元之二紙支票到期，楊貞向告訴人（按即上訴人）稱其
      持有伊五百餘萬元支票，並向告訴人稱為不讓其退票起見
      ，同意借予告訴人一百二十萬元使其過票，楊貞並要求
      告訴人需要再簽發四百九十餘萬元之本票作為擔保，告訴
      人均依其指示簽發本票交予楊女」（參見台北地檢署九十
      七年度他字第八八二九號偵查卷第二頁至第三頁）；於檢
      察官九十八年三月十日訊問時並供陳：「我當時簽發十二
      張支票時，身上都沒有錢。其中一張六十萬元，一張一百
      二十萬元支票已兌現，都是楊貞放在我彰化銀行戶頭內
      ，錢是楊貞存的。是楊貞在銀行領錢後，叫一名男子
      存入我戶頭。」（參見上揭偵查卷第五一頁、第五三頁）
      等情，除經本院依職權調取台北地檢署九十八年度偵字第
      七七六號（含九十七年度他字第八八二九號）偵查卷宗核
      閱無誤外，並有刑事告訴狀及偵查筆錄影本附於原審卷第
      五三頁至第五五頁、第六一頁至第六二頁可資佐證。此外
      ，上訴人於本院審理時復到場自陳：「當時楊貞有和我
      到銀行匯錢沒有錯，匯完錢以後，因為支票兌現，所以錢
      還是回到楊貞的帳戶」等語（參見本審卷第七四頁反面
      ）。
（四）綜參上開各情，證人陳金笙所為上開證述內容，有被上訴
      人提出而為上訴人不爭執真正之存款憑條（本審卷第四一
      頁）可資佐證，復與上訴人於檢察官訊問及本院審理時供
      陳之內容亦相吻合；足見證人陳金笙與上訴人所為上開證
      述內容，與實情相符，均堪憑採。其次，訴外人陳金笙係
      持上訴人簽發之一百二十萬元支票，向被上訴人調現乙情
      ，為證人陳金笙供證明確之事實，足見被上訴人執有上訴
      人簽發之一百二十萬元支票時，並非無對價而取得票據者
      至明。再者，上訴人因恐其簽發之一百二十萬元支票屆期
      無法兌現，而與被上訴人達成協議，同意由被上訴人提出
      同額金錢存入支票帳戶，上訴人則簽發系爭本票一紙交付
      被上訴人收執乙情，為證人陳金笙及上訴人分別供述明確
      之事實；準此，系爭本票由上訴人簽發後，由上訴人直接
      交付被上訴人受領，則被上訴人取得系爭本票，顯非自無
      權處分人之手受讓票據者甚明。上訴人主張被上訴人係以
      惡意取得系爭本票，不得享有系爭本票上之權利云云，自
      嫌無據而無足採。承上所述，兩造間達成由被上訴人提出
      同額金錢存入上訴人所有支票帳戶，上訴人則簽發系爭本
      票交付被上訴人收執，作為借款擔保之協議，對照被上訴
      人係因訴外人陳金笙調現，而取得上訴人所簽發之上開一
      百二十萬元支票乙情觀之，益見被上訴人由上訴人處直接
      受領系爭本票者，亦與無對價而取得票據之情形不同。綜
      此，上訴人主張被上訴人係以惡意且無對價取得系爭本票
      ，不得享有系爭本票之權利云云，同無足採。
六、第按執行名義無確定判決同一之效力者，債務人依強制執行
    法第十四條第二項規定，於強制執行程序終結前提起異議之
    訴，須執行名義於成立前，確有債權不成立或消滅或妨礙債
    權人請求之事由發生者，始得為之，此觀強制執行法第十四
    條第二項規定至明。查，被上訴人執系爭本票向板橋地院聲
    請本票裁定，經板橋地院於九十九年一月十四日以九十九年
    度司票字第二０一號裁定在案乙情，有卷附之民事裁定可參
    ，且為兩造不爭執之事實。其次，被上訴人並非以惡意或無
    對價取得系爭本票，已如上述；系爭本票係由上訴人簽發，
    應依票上所載文義負責，被上訴人即得對於上訴人行使系爭
    本票之票據權利。上訴人主張系爭本票裁定之執行名義成立
    前，系爭本票債權不成立云云，洵屬無據；其主張本於強制
    執行法第十四條第二項規定，於系爭執行事件之程序未終結
    前，提起本件債務人異議之訴，求為撤銷系爭執行事件之執
    行程序，依上開說明，即屬不應准許。
七、綜上所述，上訴人主張被上訴人持有其簽發如附表所示之本
    票債權不存在，而依強制執行法第十四條第二項規定，提起
    本件債務人異議之訴，求為判決確認被上訴人對其簽發系爭
    本票之債權不存在，系爭執行事件之執行程序應予撤銷者，
    洵屬無據，不應准許。原審為上訴人敗訴之判決，認事用法
    並無不合，上訴意旨猶執前詞指摘原判決不當，求予廢棄改
    判，為無理由，應予駁回。
八、末按以一訴主張數項標的者，其價額合併計算之。但所主張
    之數項標的互相競合或應為選擇者，其訴訟標的價額，應依
    其中價額最高者定之，民事訴訟法第七十七條之二第一項定
    有明文。本件上訴人以一訴聲明請求判決確認系爭本票債權
    不存在，及系爭執行事件之執行事件應予撤銷者，其中第二
    項聲明，係以第一項聲明成立為前提，堪認上訴人各該聲明
    主張之數項標的相互競合，依上開說明，本件訴訟標的價額
    ，依其中價額最高者定之。上訴人主張之上開二項訴訟標的
    價額均係一百二十萬元，經本院為上訴人敗訴判決後，上訴
    人所得受之上訴利益，未逾民事訴訟法第四百六十六條第一
    項所定之一百五十萬元額數，不得上訴於第三審法院，併予
    敘明。此外，本件事證已臻明確，兩造其餘攻擊防禦方法之
    陳述，與判決結果並無影響，爰不予一一論述。
九、據上論結，本件上訴為無理由，依民事訴訟法第四百四十九
    條第一項、第七十八條，判決如主文。
中    華    民    國   100    年    5     月    10    日
                  民事第二庭    審判長法  官  陳 光 秀
                                      法  官  曾 平 杉
                                      法  官  李 文 賢
上為正本係照原本作成。
本判決不得上訴。
中    華    民    國   100    年    5     月    11    日
                                      書記官  尤 乃 玉
┌────────────────────────────────────────┐
│附表                                                99年度上易字第235號         │
├───┬─────┬─────────┬────┬──────┬────────┤
│發票人│發  票  日│票面金額（新台幣）│支票號碼│到  期  日  │備    註        │
├───┼─────┼─────────┼────┼──────┼────────┤
│黃木陸│97年8月8日│1,200,000元       │CN274924│97年8月13日 │免除作成拒絕證書│
└───┴─────┴─────────┴────┴──────┴────────┘